臺灣高等法院刑事判決
109年度上訴字第1904號
上  訴  人  臺灣臺北地方檢察署檢察官
上  訴  人    
即  被  告  蔡宗良




選任辯護人  趙君宜律師(法扶律師)          
上  訴  人    
即  被  告  陳文煌



選任辯護人  劉大新律師(法扶律師)          
上列上訴人因脫逃等案件，不服臺灣臺北地方法院一０七年度訴
字第一三九號，中華民國一０九年三月廿六日第一審判決（起訴
案號：臺灣臺北地方檢察署一０六年度偵字第一五六二五號），
提起上訴，本院判決如下：
    主  文
原判決撤銷。               
蔡宗良共同以强暴犯便利脫逃罪，累犯，處有期徒刑陸月，如易
科罰金，以新台幣壹仟元折算壹日。
陳文煌共同以强暴犯便利脫逃罪，處有期徒刑拾月。 
    事實及理由
一、經本院審理結果，認第一審以上訴人即被告蔡宗良、陳文煌
    想像競合犯刑法第一百三十五條第一項及第一百六十二條第
    二項之共同妨害公務及便利脫逃罪，各從一重論以共同便利
　　脫逃罪，蔡宗良依累犯判處有期徒刑八月、陳文煌判處有期
    徒刑十月，除如下之補充、更正外，餘認事用法尚無不當，
    茲引用第一審判決書記載之事實、證據及理由（如附件）。
二、補充事實及理由：
　㈠陳文煌先後接續對五名執法人員噴灑辣椒水或防狼噴霧劑，
    致五人眼睛、口鼻分別受有灼傷之傷害等情，業據五被害人
    黃錦珠、黃盟仁(二人於偵查中提傷害告訴，偵卷第八二頁)
    、周廷軒、溫學城(二人撤回傷害告)、林易霆(未提傷害告
    訴)分別指陳全身或臉部、眼睛遭被告陳文煌噴灑不明噴劑(
    辣椒水或防狼噴劑)，造成臉部、眼睛刺痛，視力模糊在卷(
    偵卷第一九頁反面、二四頁反面、二九、三三頁、三六頁反
    面調查筆錄，第八一頁反面～八二頁、一二三頁訊問筆錄，
    訴卷㈡第五二～五六頁反面、六二、六三 、六九、七一頁反
    面、九七頁反面、一一０、一一三頁審判筆錄），互核一致
    ，並與被告陳文煌自承有以辣椒水或防狼噴霧噴在場公務員
    警一節，亦大致相符，且告訴人黃錦珠、黃盟仁二人因眼睛
    被噴辣椒水無法目視，至互以「學姊，我噴到辣椒水，我現
    在被壓在地上」、「我的眼睛也被噴到辣椒水，我其實看不
    清楚，你在哪裡」(訴卷㈡第五四頁審判筆錄)等語，告知對
    方自身處境，均足證二人眼睛確有遭噴到辣椒水無訛。又眼
    睛為人臉部最敏感器官，遭辣椒水噴到，衡情眼睛遭異物侵
    入會受灼傷(刺痛、紅腫）之傷害，而此傷害來得急去得快
    ，員警黃錦珠、黃盟仁因本案公務無法於第一時間就診驗傷
    ，事後再至醫院驗傷已不復見傷勢，此為正常現象，但不影
    響渠二人眼睛因遭噴辣椒水而受有灼傷之事實。乃檢察官以
    二人未能提出醫院診斷證明，認被告此部分傷害無法證明，
    又與前揭妨害公務部分為想像競合之裁判上一罪關係，而不
    另為不起訴處分，即有未合。
　㈡本案被告陳文煌不服原判決有罪部分提起上訴，依刑事訴訟
    法第三百四十八條第二項之規定，檢察官依想像競合不另為
    不起訴部分，視為亦已上訴，本院因得併予審判。先此敘明
    。又對於公務員依法執行職務時，施以強暴脅迫，便利依法
    逮捕之人脫逃，雖同時有妨害公務，而其妨害公務之行為，
    已包括於便利脫逃中，不另成立妨害公務罪(最高法院六十
    九年台上字第三三九四號、四十二年台上字第一二四號判決
    意旨參照)，是被告二人應係犯刑法第一百六十二條第一項
    之便利脫逃罪，被告陳文煌另犯修正前刑法第二百七十七條
    第一項(於被告行為後之一０八年五月廿九日修正，原三年以
    下有期徒徒、拘役或一千元以下罰金，改為五年以下有期徒
    刑、拘役或五十萬元罰金，經比較新舊法，以舊法有利被告
    )之傷害罪。又被告陳文煌接續噴灑辣椒水之行為同時傷害
    黃錦珠及黃盟仁二人，乃一行為同時想像競合犯二傷害罪，
    僅從一傷害罪論處；又其所犯便利脫逃及傷害二罪，亦應依
    想像競合從一重之便利脫逃罪處斷。
三、上訴意旨：
　㈠檢察官上訴意旨略以：刑法第一百四十九條及第一百五十條
　　，於一０八年十二月均經將「聚眾」修正為「在公共場所或
　　公眾得出入之場所聚集三人以上」，故今所謂「聚眾」在現
　　場已聚集眾人之後，當場決定加入助勢者，縱其本身並無事
　　前或事中主動聚集眾人之行為，亦能成立刑法第一百六十二
　　條第三項前段聚眾強暴便利脫逃之在場助勢罪。本案執法員
　　警進入「夢鄉茶藝店」後，被告蔡宗良率先質疑警方，並要
　　求「雪兒」等女子們不必配合警方查驗身份，待被告陳文煌
　　出面佯裝配合警方查驗之時，被告蔡宗良已暗中至店外巷道
　　與二名以上男子對話，待陳文煌、員警帶同「雪兒」走出店
　　門後，陳文煌、蔡宗良即推擠、阻擋員警，使「雪兒」脫逃
　　至「薇閣茶藝店」內走廊，接著人數增加至有三、四名男子
　　將員警黃盟仁壓制在地，使「雪兒」再由「薇閣茶藝店」後
　　門逃出，此有現場監視錄影畫面可稽，並經證人黃盟仁、周
　　廷軒、林易霆等均證述在卷。員警溫學城接著在巷道中攔阻
　　「雪兒」並以手銬逮捕之後，於回程途中又增加一名穿白衣
　　女子，夥同另一名男子及被告二人，接續合力拉扯「雪兒」
　　及溫學城，使「雪兒」再次順利脫逃，業經證人溫學城證述
　　明確。由上可知，被告蔡宗良首先向外尋求支援，至三不同
　　地點，人數持續新增，被告顯有對外邀集或集合這些新增人
　　數到犯罪現場之行為，符合刑法妨害秩序罪章之「聚眾」要
　　件。另被告二人於偵審過程迄今，除了於審判後階段事證逐
　　漸明確下始願部分認罪以外，對於「雪兒」之身份、行蹤、
　　來台目的及被告為何願意勞師動眾、不惜接續施暴、傷害執
　　法人員，也要隱匿「雪兒」其人之原因動機，均隻字未提。
　　原審絲毫未關注本條便利脫逃罪該「依法逮捕之人」倘若順
　　利執法對公益的重要性與本案脫逃後對社會秩序之危險性，
　　而為如主文之量刑，違反罪罰相當，而非妥適云云。
　㈡被告蔡宗良上訴意旨略以：其為系爭夢鄉茶藝店之員工，與雪兒為熟識之同事，且本身智識程度不高，案發時又有中度智能障礙疾患，較易衝動行事，看到雪兒於案發時將遭執法人員帶離，基於義氣相挺之心態始鑄下本件錯誤之行為，於案發當時未糾眾，施暴亦非高強度之暴力行為，案發後於審理中自白犯行，表現出極度悔悟之誠意，請依刑法第五十九條減輕，更為得易科罰金之判決，以重啓自新云云。
　㈢被告陳文煌上訴意旨略以：其因一時失慮致罹刑章，業已坦
    承犯行，現有正當工作，一家老小待其扶養照料，並請安排
    期日使得以當面向本件執法人員道歉並負民事賠償責任，或
    向公庫支付一定之金額、向指定機關團體提供義務勞務，以
    示悔意，請依刑法第七十四條第二項規定為附條件緩刑之宣
    告云云。
四、經查，原判決依證人即在場執行勤務之五位公務員均證稱現
    場人數雖有增加，但不知何人找來，亦未聞有人吆喝，而動
    手攔阻的除被告二人外，僅另一白衣女子及另一男子，並認
    該二人為主動加入等情，因被告二人並未聚眾而變更原起訴
    刑法第一百六十二條第三項之聚眾便利脫逃罪為同法第二項
    之便利脫逃罪，洵無違誤。雖檢察官所舉刑法第一百四十九
    、一百五十條已將「公然聚眾」修正為「在公共場所或公眾
    得出入之場所聚集三人以上」，然本案同法第一百六十二條
    第三項並未修正，自不得比附援引，故上訴指摘原審變更法
    條有誤，即無足採。另以被告蔡宗良先已暗中至店外巷道與
    二名以上男子對話，於「雪兒」脫逃至「薇閣茶藝店」內時
    ，接著人數增加至有三、四名男子將員警黃盟仁壓制在地，
    指有事先合意聚眾一節，惟經遍查全卷，未見有檢察官所指
    被告蔡宗良前揭至店外巷道邀眾之事證，檢察官復未提出證
    據 使本院得被告二人有聚集眾人犯本罪之主觀意圖之心證
    ，前開上訴指摘，即無從採認。
五、又被告蔡宗良雖領有中度智能障礙證明，經原審送亞東紀念
    醫院鑑驗結果，對其精神診斷為憂鬱症、酒精使用疾患，過
    往有安非他命使用疾患。另其衝動控制困難，學習效能不佳
    ，懷疑是否自幼即有注意力不足過動症之診斷。被告雖領有
    中度智能障礙之身心障礙手冊，但其一般事務處理判斷能力
    與常人並無太大落差。觀察其於衡鑑時之表現及分數亦落在
    中度認知障礙，但有明顯隱藏自己能力之嫌。總結鑑定被告
    於本案案發時，其辨識其行為違法，與依其辨識而為行為之
    能力並無因其認知能力或其他精神疾病有顯著缺損，此有該
    院精神鑑定報告一件在卷（原審卷㈠第一八０～一八四頁）可
    按。則被告蔡宗良雖其行為時具中度智能障礙，但知移民署
    官員為執法人員，不應阻礙渠等執行勤務，並理解與官員衝
    突之違法可能性，則其辨識行為違法之能力，既無顯著缺損
    ，則本件妨害公務之犯行即無何情堪憫恕，認本件如科以最
    低刑度(六個月)猶嫌過重之情狀，是請求依刑法第五十九條
    之規定減輕其刑，亦無理由。
六、綜上，原判決論罪科刑，固非無據，惟㈠就告訴人黃錦珠、
    黃盟仁提告陳文煌傷害部分，漏未論列；㈡被告二人所犯之
    便利脫逃單純一罪，原即包括妨害公務行為，不另論罪，原
    判決猶論以想像競合，亦有未洽。檢察官及被告之上訴，雖
    均無理由，惟原判決既有前揭可議，仍應由本院撤銷改判。
七、爰審酌被告陳文煌前有槍砲前科、蔡宗良前有妨害自由前科
     紀錄，二人素行尚非良好；陳文煌高中畢業，開餐廳，家
    中父母八十餘歲，並有十七歲女兒靠其扶養，蔡宗良國中畢
     業，目前待業中，父親七十四歲，靠其扶養，為低收入戶 
    等二人之學經歷及家庭生活狀況，本案二人分別為「夢鄉茶
    藝店」員工，當知店內「雪兒」屬非法居留，而移民署及憲
    兵隊調查官於本案前往執行查察勤務均著有背心，一望即知
    係執行公務，二人分別以推、擋、拉扯、壓制等之强暴公務
    員方式，被告陳文煌更以噴灑辣椒水或防狼噴霧之方式傷害
    執法公務員，便利已遭逮捕店內非法居留之外籍「雪兒」脫
    逃之犯罪方式、手段、令「雪兒」成功脫逃及執法人員分別
    受傷之犯罪結果，無視公務員執法，要難輕縱，理應從重嚴
    懲，惟二被告嗣均坦認犯行，知錯並向到院被害人道歉及賠
    償損失(上訴卷第一七三頁和解筆錄)，對餘未到院被害人，
    被告陳文煌亦先後捐款(上訴卷第二六五～二六九頁捐款收據
    )表示悔意，乃不再為加重其刑責。至被告蔡宗良原即領有
    中度智能障礙手冊，鑑定亦認其智能表現為中度智能障礙，
    情緒極易起伏，衝動控制困難，主觀上認對其輕視或不尊重
    時，極易控制不住情緒與衝動而挑起肢體衝突，並好為朋友
    出頭，本案亦主觀感到官員口頭上不尊重，及認需幫助朋友
    而衝動為之，乃分別量如主文所示之刑，並對蔡宗良諭知易
    科罰金之折算標準，以資薄懲。 　　　　　
八、據上論斷，應依刑事訴訟法第三百六十九條第一項前段、第
    三百六十四條、第三百七十三條，判決如主文。
本案經檢察官林秀敏到庭執行職務。
中　　華　　民　　國　一０九  年　  十  　月　  八　　日
　　　　　　　　　刑事第四庭審判長法　官  陳筱珮
　　　　　　　　                  法　官  羅郁婷
　　　　　　　                    法　官  陳玉雲
以上正本證明與原本無異。
如不服本判決，應於收受送達後20日內向本院提出上訴書狀，其
未敘述上訴之理由者並得於提起上訴後20日內向本院補提理由書
（均須按他造當事人之人數附繕本）「切勿逕送上級法院」。
                                  書記官  蔡麗春
中　　華　　民　　國　一０九  年　  十  　月　  八　　日

附錄：本案論罪科刑法條全文　　　　　　　　　　　　　　　
中華民國刑法第162條
（縱放或便利脫逃罪）
縱放依法逮捕拘禁之人或便利其脫逃者，處3 年以下有期徒刑。
損壞拘禁處所械具或以強暴脅迫犯前項之罪者，處6 月以上5 年
以下有期徒刑。
聚眾以強暴脅迫犯第1 項之罪者，在場助勢之人，處5 年以上12
年以下有期徒刑；首謀及下手實施強暴脅迫者，處無期徒刑或7
年以上有期徒刑。
前三項之未遂犯罰之。
配偶、五親等內之血親或三親等內之姻親，犯第1 項之便利脫逃
罪者，得減輕其刑。　　　　　

修正前中華民國刑法第277條
（普通傷害罪）
傷害人之身體或健康者，處3 年以下有期徒刑、拘役或1 千元以
下罰金。
犯前項之罪因而致人於死者，處無期徒刑或7 年以上有期徒刑；
致重傷者，處3 年以上10年以下有期徒刑。